【裁判字號】    92,訴,158
【裁判日期】    920819
【裁判案由】    竊盜等
【裁判全文】
臺灣屏東地方法院刑事判決                          九十二年度訴字第一五八號
    公  訴  人  臺灣屏東地方法院檢察署檢察官
    被      告  辛○○
    被      告  戊○○
    被      告  乙○○
    選任辯護人  林水龍
    被      告  丙○○
    被      告  甲○○
右列被告因竊盜案件，經檢察官提起公訴（九十年度偵字第二八八八、三三七三、四
二六四號），本院判決如左：
    主  文
辛○○、戊○○、乙○○、丙○○、甲○○均無罪。
    理  由
甲、公訴意旨略以：
壹、被告辛○○意圖為自己不法之所有，並基於概括之犯意聯絡，夥同綽號「阿吉」
    及不詳姓名者多人，合組盜採七里香等植物之不法集團，自民國（下同）八十九
    年間起，在行政院農委會林務局屏東林管處所（下稱屏東林管處）管轄之恆春鎮
    、車城鄉、枋山鄉等國有林班地內，由辛○○物色樹齡超過百年樹型優雅奇特之
    七里香或水莞花、山桔等植物，再通知綽號「阿吉」及不詳姓名者多人，多次前
    往上開國有林班地挖取七里香等植物，挖取數量不計其數，得手後辛○○再予以
    高價購買。
一、被告戊○○明知上述七里香等植物之來路不明，竟自九十年二月間起，以每日新
    台幣（下同）二千元之代價，接受辛○○之僱用，在屏東縣恆春鎮○○路一０六
    號住宅後面空地，種植七里香等植物及負責澆水，以防止上述盜挖之七里香等植
    物枯死，嗣於九十年三月十五日十五時許，在屏東縣恆春鎮○○路一０六號民宅
    後面空地，為警當場查獲戊○○並扣得七里香二十九棵及山桔五棵（下稱起訴事
    實一）。
二、另被告乙○○在屏東縣潮州鎮○○里○○路五十八號經營「大潮州盆栽村」，亦
    明知上開七里香之來源不正，竟接受辛○○之委託，僱請不知情之工人庚○○（
    另由檢察官為不起訴處分）在該盆栽村內種植，並待七里香存活後，以貨車運至
    彰化縣田尾鄉○○村○○路八十七號七巧園藝事業有限公司田尾包裝場裝箱，於
    九十年五月六日十七時四十分許，在屏東縣潮州鎮○○路五十八號大潮州盆栽村
    為警查獲七里香十二棵（下稱起訴事實二）。
三、被告丙○○及被告甲○○明知此情，竟以每箱一萬八千元之價格，接受辛○○之
    委託，以其所申報出口之馬拉巴利及觀葉植物貨櫃予以矇混夾帶，再委託不知情
    之報關行向台中港海關辦理出口至香港，之後再轉往中國大陸銷售，致使台中港
    海關之承辦人員將此不實之事項登載於其職務上所掌之公文書上，再於九十年五
    月六日凌晨三時許，為警持在台中港十號碼頭中國貨櫃場內，於丙○○及甲○○
    委託天京企業行（再委託大振報關行）辦理出口之貨櫃編號YTLU0000000中查獲
    七里香四棵及水莞花四棵（下稱起訴事實三）。
貳、因認被告辛○○，涉犯森林法第五十二條第一項第四款之罪嫌；被告戊○○及乙○○所為，涉犯刑法第三百四十九條第一項收受贓物之罪嫌；被告丙○○及甲○○之所為，涉犯刑法第三百四十九條第二項寄藏贓物及第二百十四條使公務員登
    載不實之罪嫌。被告辛○○於偵查中坦承向綽號阿吉之人購買七里香十二棵至大
    潮州盆栽村為警查獲之事實，被告戊○○於偵查中則對於右揭事實坦承不諱；被
    告乙○○於偵查中坦承於上揭時地為警查獲七里香之事實，惟辯稱：辛○○並未
    跟伊說七里香之來源云云；被告丙○○及甲○○於偵查中坦承於上揭時地為警查
    獲七里香及水莞花之事實，惟均否認有上述犯行，被告丙○○辯稱：辛○○當時
    有說該批貨係向南部收購，他送過來，伊就準備箱子讓他放，伊沒有看品種云云
    ；被告甲○○辯稱：事情是伊先生在處理云云。惟公訴人仍認被告辛○○等犯罪
    嫌疑明確，並以下列證據及推論為證明被告等犯罪之方法：
一、起訴事實一部分，業據屏東林區管理處恆春工作站人員林哲毅（現已他調）陳述
    明確，並有會勘紀錄、贓物保領收據、被盜挖七里香位置圖五份、每木調查表、
    照片五十四張在卷可稽，雖被告辛○○於警訊中否認認識戊○○云云，惟上開事
    實業據被告戊○○供明在案。
二、起訴事實二部分，業據屏東林區管理處恆春工作站人員丁○○陳述明確，且據證
    人庚○○證述無誤，並有代保管單、照片五張在卷可稽，是依卷附照片顯示，扣
    案之七里香均以稻草及塑膠袋包裹，顯自山區盜挖不久運下，被告乙○○為園藝
    業者焉有不悉其來源有問題之理？所辯顯係事後卸責之詞，不足採信。
三、起訴事實三部分，業據屏東林區管理處恆春工作站人員己○○陳述明確，並經證
    人即大振報關行負責人陳震源、天京企業行負責人許嵃登證述明確，且有被告辛○○出入境明細表、照片一０七張在卷可稽，衡之被告丙○○及甲○○係夫妻關
    係，而被告丙○○於偵查中坦供與被告辛○○有生意往來之關係，已有半年之久
    ，且被告辛○○在恆春地區蒐購偷挖之七里香轉運至中國大陸銷售之情，已至非
    常猖獗之地步，是被告二人所辯，顯係事後卸責之詞，不足採信，此外，復有台
    灣屏東地方法院檢察署九十年度他字第一六三號竊盜卷宗附卷可參。
乙、
一、按犯罪事實應依證據認定之，無證據不得推定其犯罪事實；又不能證明被告犯罪
    者，應諭知無罪之判決，刑事訴訟法第一百五十四條、第三百零一條第一項分別
    定有明文。又認定不利於被告之事實，須依積極證據，苟積極證據不足為不利於
    被告事實之認定時，即應為有利於被告之認定，更不必有何有利之證據（最高法
    院三十年上字第八一六號判例參照）。再事實審法院對於證據之取捨，依法雖有
    自由判斷之權，然積極證據不足證明犯罪事實時，被告之抗辯或反證縱屬虛偽，
    仍不能以此資為積極證據應予採信之理由（最高法院三十年上字第四八二號判例
    參照）。再刑事訴訟法第一百六十一條已於民國九十一年二月八日修正公布，其
    第一項規定：檢察官就被告犯罪事實，應負舉證責任，並指出證明方法。因此，
    檢察官對於起訴之犯罪事實，應負提出證據及說服之實質舉證責任。倘其所提出
    之證據，不足為被告有罪之積極證明，或其指出證明之方法，無從說服法院以形
    成被告有罪之心證，基於無罪推定之原則，自應為被告無罪判決之諭知（最高法
    院九十二年台上字第一二八號判例參照）。
二、次按刑法第二百十四條所謂使公務員登載不實事項於公文書罪，須一經他人聲明
    或申報，公務員即有登載之義務，並依其所為之聲明或申報予以登載，而其登載
    之內容又屬不實之事項，始足構成。若其所為聲明或申報，公務員尚須為實質之
    審查以判斷其真實與否，始得為一定之記載者，即非本罪所稱之使公務員登載不
    實，自無成立刑法第二百十四條罪責之可能（最高法院九十一年刑議字第一號決
    議參照）。又海關於貨物進出口時，得依職權或申請，施以查驗或免驗；必要時
    ，並得提取貨樣，其提取以在鑑定技術上所需之數量為限。前項查驗、取樣之方
    式、時間、地點及免驗品目範圍，由財政部定之，關稅法第十九條第一、二項定
    有明文。再依進出口貨物查驗準則第二十五條規定，樹木亦僅係得予免驗。
丙、訊據被告乙○○辯稱：辛○○的七里香，我都不知情，庚○○是辛○○所僱用的
    等語。被告甲○○辯稱：我是七巧園藝名義上負責人，實際上負責人是我先生等
    語。被告丙○○辯稱：辛○○委託我出口的盆栽都有交代這些盆栽的來源，我不
    清楚那是盜採的，報關時因送件太急促，來不及報關等語。被告戊○○辯稱：我
    不知道樹是從那裡來的等語。被告辛○○則經傳喚未到。
丁
壹、
一、被告戊○○於偵查中固不諱言受僱於被告辛○○看僱起訴事實一之七里香等情，
    惟並未供陳起訴事實一七里香、山桔之來源，是公訴人據以認定本案之七里香、
    水莞花、山桔係屏東林管處管轄之恆春鎮、車城鄉、枋山鄉等國有林班地內之證
    據，無非係以屏東林區管理站人員林哲毅、丁○○、己○○於偵查中之證述為主
    要依據，經查：
（一）起訴事實一部分，證人林哲毅於警訊證稱：「（問：為何你可確定警方查扣之
      林木，確實是你們所屬林班地失竊之樹木）答：卷樹之形狀及根部截斷之情形
      及切口處上有白膠，明顯判斷所挖取之樹木，皆為深山裡所盜挖」等語，證人
      洪寶林即本院函請行政院農業委員會林務局屏東林區管理處指派之證人於本院
      亦曾證稱：「我不敢確定七里香一定是我們國有林班林竊取之植物，但以林哲
      毅這件來說，有部分七里香直徑達四十公分左右，我比較可確定是國有林班地
      內植物，而且它是被種在砂子裡，顯然是從山上挖採下來，因為剛挖採的樹，
      其根部有被截斷，要種在砂子裡才能存活... 私有林地內比較不可能有三、四
      百年的七里香... 沒有七里香被當作神樹保護，所以應該都被砍除了」等語。
（二）起訴事實二部分證人丁○○於警訊證稱：「（問：你如何確定該十二顆七里香
      為你們管轄內遭竊之樹木）答：依我們的專業，直徑超過十公分以上之樹木，
      其生長年齡已超過十年以上，並非山地保留地或私有地上之產物，所以我很確
      定該十二顆七里香是我們恆春工作站管轄內遭竊之樹沒錯」等語。
（三）起訴事實三部分證人己○○於警訊證稱：「這八顆植物是恆春半島保護區內特
      有的植物」「別地方的品種及品質不一樣」等語，於本院調查時亦曾證稱：「
      我有辦法判斷這些七里香、水莞花都是從屏東林管處國有林班地所盜挖。用二
      個角度，第一：七里香在國有林班地是樹皮光滑節瘤成溝。第二：它比較彎曲
      、變形，因為在國有林班地之林像，受盡東北季風（落山風）催殘所形成特有
      類型。水莞花部分，目前在恆春半島，只有國有林班地的海岸線才有生存，分
      別在五十四、五十三、三十五、三十六林班」等語
二、綜上所述，足見屏東林管處人員林哲毅、丁○○、己○○、洪寶林所據以判斷本
    件七里香等植物為屏東林區管理處所有植物之主要依據，無非係以：
（一）恆春地區七里香在因樹皮光滑節瘤成溝、彎曲、變形、受盡落山風催殘而有特
      殊之林像。
（二）恆春地區私有林地內不可能有高齡之七里香。
（三）扣案七里香係剛被挖採移植。
貳、經實質審核前揭證人之證言，經查：
一、屏東林管處所屬恆春半島七里香及台東林管處所屬大武四二林班七里香其特徵皆
    為樹幹結瘤、樹幹成溝狀、溝紋旋轉、樹皮皺摺、樹形彎曲曲折有型等情，此有
    屏東林管處九十屏範室字第九○六二八○二五四號、九十屏政字第九○六一一一
    六七○號函（九十他字第一六三號卷第一九六頁、一九八頁）在卷可按，足見以
    地區而言，僅以卷內資料，即足證明具有前揭特徵之七里香並非僅存於屏東林管
    處所屬恆春地區林班地內。
二、
（一）證人洪寶林於本院證稱：「（問：林管處是否有針對七里香相關林野調查或文
      獻資料）答：沒有」。
（二）生長四十年之七里香直徑為六公分，生長六十一年之七里香直徑為八點七公分
      ，生長七十九年之七里香直徑為九點二公分，生長八十九年之七里香為十二點
      三公分等情，有國立中興大學森林系木材鑑定研究室鑑定報告一份在卷可稽。
（三）證人丁○○、己○○、洪寶林於本院證稱伊等在私有林地內所看過最大的七里
      香分別為九、十五、十公分，且證人丁○○於本院亦證稱：「目前我們都是限
      於在國有林班地查獲者，才予查緝當場竊盜之現行犯為主，不會像這三件，去
      他人假植庭園查緝」「（問：為何現在這樣處理）答：因為單純依七里香這顆
      樹來判斷是否為國有林班地會有疑義」等語，證人洪寶林亦證稱：「以直徑超
      過四十公分來認定為國有林班地所有我只是依我主觀判斷，實際上我並沒有辦
      法確定私有林地不可能有這樣的七里香」等語。
（四）林管處既無針對七里香之相關林野調查或文獻資料，足見證人林哲毅、丁○○
      、己○○、洪寶林前揭對本案相關七里香不利被告等之判斷顯係本於個人於屏
      東林管處工作之經驗所得，然該項判斷，既僅係個人經驗，並未進行較嚴謹之
      研究且無相關文獻足佐其立論，自難遽認其判斷有何論理上之依據而足採信，
      此亦可由前揭證人迭證稱本案七里香係屏東林管處恆春地區所獨有之判斷嗣經
      證實並非為真可見，再恆春地區私有林地內既有上百年之七里香存在，論理上
      即難逕以難排除有三百年之七里香存活於恆春、大武地區私有土地內之可能。
三、按七里香作為造景盆栽之植物，於園藝界已有相當之時日等情，業據證人洪寶林
    證述在卷，亦為公眾所知之事實，而起訴事實三部分所查獲之七里香、水莞花盆
    栽，證人己○○於本院亦證稱：「我是依我個人的經驗法則作判斷，這樣判斷是
    否嚴謹，以我查獲部分，以較嚴謹來看無法確定是國有林班地的七里香......
    我查獲部分至少都經過人工三年以上栽培，所以有些有盤根，並有鐵絲造型痕跡
    」等語，足認起訴事實三部分之七里香、水莞花已經相當時間人工之栽培，顯非
    甫自原生地區移植。
四、起訴事實一之山桔，其直徑約僅十至二十六公分，此有卷附每木調查表在卷可按
    ，證人林哲毅於警訊亦未敘明有何判斷依據足證該山桔係屏東林管處所屬林班地
    內所有，而依其根部截斷及切口處上有白膠等情，固足可判斷係甫遭挖取，惟逕
    認係深山裡或國有林班地所盜挖，顯無何論理上之依據。
五、退步而言，證人林哲毅、丁○○、己○○、洪寶林等，亦未能明確證述本案之七
    里香、水莞花、山桔究係於何時自屏東林管處何處林地內所失竊，則證人所指該
    等植物失竊時間及地點既屬不明，自難遽認確有該等植物於屏東林管處林地內失
    竊之事實。
參、綜上所述，公訴人所據以認定本案之七里香、水莞花、山桔係屬屏東林管處所有
    之證據，即證人林哲毅、丁○○、己○○等人不利被告等之判斷，經實質審核，
    係屬個人經驗之主觀判斷，且該項個人經驗，並無科學之研究且無相關文獻足佐
    ，不足為被告不利之認定，再起訴事實三之七里香、水莞花盆栽顯屬他人長期所
    培育之盆栽造景，起訴事實一之山桔亦無何證據足認係屏東林管處所有，自難據
    為認定本案七里香、水莞花、山桔確屬屏東林管處林班地內所有，且退步而言，
    亦難認定確有該等植物失竊之事實，公訴人所指被告辛○○、戊○○、乙○○、
    丙○○、甲○○竊盜、贓物犯罪事實之前提要件，既本案七里香、水莞花、山桔
    係屬屏東林管處管轄之恆春鎮、車城鄉、枋山鄉等國有林班地內所有之事實即屬
    不能證明，公訴人所指前揭被告等竊盜、贓物之犯罪事實，自有合理之懷疑存在
    ，揆諸首揭說明，因認被告辛○○、戊○○、乙○○、丙○○、甲○○此部分竊
    盜、贓物犯罪尚屬不能證明。
戊、
壹、按出口貨物係由貨物輸出入人或委託之報關行依出口報單之格式及訊息申報出口
    貨物之貨名、型號、規格、成分、數量、離岸價格等項目，以電腦連線或非連線
    之方式「傳輸」或「遞交」海關辦理，經與進倉訊息比對後，准予收單，海關電
    腦專家系統即予以核定按免審免驗通關、文件審核通關、貨物查驗通關之方式辦
    理，惟經核定以免審免驗通關、文件審核通關案件，必要時海關亦得改按貨物查
    驗通關之方式處理等情，有財政部台中關稅局中普出字第○九二○一○一七六○
    號函在卷可稽。
貳、查本件被告丙○○、甲○○出口報單雖申請核定免驗，然並非一經核定後，海關
    即不得再行查驗，即申報貨物出口無論是否准予免驗，關務人員均須作實質上審
    查，關稅局對貨物申報內容是否確實既有實質上審查權，揆諸首揭法律規定及說
    明，被告丙○○、甲○○自無成立刑法第二百十四條罪責之可能，被告丙○○、
    甲○○被訴使公務員登載不實罪部分犯罪亦屬不能證明。
己、綜上所述，本案公訴人證明被告辛○○、戊○○、乙○○、丙○○、甲○○犯罪
    之證據，不足以證明被告等之犯行，公對人所指被告之犯罪事實，仍有合理之懷
    疑存在，揆之首開說明，因認前揭被告等犯罪均尚屬不能證明，自應為其等無罪
    之諭知。
庚、被告辛○○經合法傳喚，無正當理由不到庭，本院認本件為應諭知無罪之判決，
    爰不待其陳述，逕行判決，併此敘明。
據上論斷，應依刑事訴訟法第三百零一條第一項、第三百零七條，判決如主文。
中      華      民      國      九十二      年      八      月  十九    日
     臺灣屏東地方法院刑事第四庭
                                          法  官  郭書豪
右正本證明與原本無異。
如不服本判決應於收受本判決後送達後十日內向本院提出上訴書狀，其未敘述上訴理
由者，並得於提起上訴後十日內向本院補提理由書狀（均須按他造當事人之人數附繕
本 ）「切勿逕送上級法院」
                                          書記官   唐淑嫻
中      華      民      國      九十二      年      八      月    十九  日


司法院資訊處製作；財團法人民間司法改革基金會備份。
